臺北高等行政法院判決
　　　　　　　　　　　　　92年度訴字第3564號
　　　　　　　　　　　　　94.
原　　　告　大豐建築企業股份有限公司
代　表　人　甲○○
訴訟代理人　萬文慧（會計師）
被　　　告　財政部臺北市國稅局
代　表　人　張盛和（局長）
訴訟代理人　乙○○
上列當事人間因營利事業所得稅事件，原告不服財政部中華民國
92年6月3日台財訴字第0920022742號訴願決定，提起行政訴訟。
本院判決如下：
　　主  文
原告之訴駁回。
訴訟費用由原告負擔。
　　事  實
一、事實概要：原告80年度營利事業所得稅結算申報，列報營業
    收入新台幣（下同）106,702,849元、營業成本145,967,553
    元、課稅所得額為虧損3,409,296元。經被告初查以原告係
    與地主合建分屋，遂將地主部分之收入及成本另計，並依據
    台北市稅捐稽徵處通報資料，查得原告80年度無進貨事實，
    卻取得虛設行號碩林股份有限公司（以下簡稱碩林公司）虛
    開之統一發票14紙計6,143,370元，虛增成本6,143,370元，
    漏報所得額6,123,620元，乃予剔除，核定課稅所得額為
    11,401,763元，並就所漏稅額1,530,904元處1倍罰鍰
    1,530,904元。原告不服，申經復查結果，獲准追認土地免
    稅所得3,919,117元，追減罰鍰979,800元，變更核定全年所
    得額為6,843,096元、課稅所得額為7,482,646元、罰鍰為
    551,100元（計至百元止），其餘復查之申請則予以駁回。
    原告猶不服，提起訴願，遭決定駁回，遂向本院提起行政訴
    訟。
二、兩造聲明：
　(一)原告聲明：
    1.訴願決定、復查決定均撤銷。
    2.訴訟費用由被告負擔。
　(二)被告聲明：
    1.駁回原告之訴。
    2.訴訟費用由原告負擔。
三、兩造爭點：本件原告與地主合建分屋，其因合建取得之土地
              之成本究有無營利事業所得稅查核準則（以下簡
              稱查核準則）第51條之1第1項規定之適用？又其
              分攤營業成本究應依分屋比抑收入比計算？
　(一)原告主張之理由：
    1.按「營建業已興建完成但未出售或已轉供自用之房地，得
      依工程別依收入法、建坪比例法或評定現值法擇一適用，
      分攤其房地成本，但同一工程既經擇定後，不得變更。．
      ．．」，為查核準則第51條之1第1項所明定。次按「．．
      ．說明：2.營業稅法施行細則第18條規定，營業人以貨物
      或勞務與他人交換貨物或勞務者，其銷售額應以換出或換
      入之貨物之時價，從高認定。因此，合建分屋互易之房屋
      及土地之銷售額應屬相等，亦即不含營業稅隻房屋價格應
      等於土地之價格。」、「建設公司與地主合建分屋，於房
      地交換時，其帳列土地成本金額，應以換出房屋所分攤之
      建造成本為準，暫免按因交換而開立之統一發票金額計算
      交換損益，俟房地出售時再計算其損益並依法核課所得稅
      。．．．」、「主旨：營利事業於75年1月1日以後出售房
      地，土地交易所得免徵所得稅，應如何攤計該土地部分之
      營業費用，核釋如說明：2.分攤辦法如下：(1)銷售房地
      所產生之直接費用（如土地之土地增值稅、地價稅；房屋
      之營業稅、房屋稅以及房地之印花稅、過戶登記費等）可
      單獨計算者應分別歸屬土地房屋負擔。(2)銷售房地所發
      生之營業費用於減除上述直接費用後，難以明顯劃分者，
      按稅捐稽徵機關核定房地售價比例分攤。．．．」，分別
      為財政部84年1月14日台財稅第841601114號函（以下簡稱
      財政部84年函釋）、78 年12月14日台財稅第781147710號
      函（以下簡稱財政部78年函釋）、75年10月14日台財稅第
      7526740號函所明釋。
    2.查原告與地主訂定合建契約約定地主僅提供土地，建築所
      需建築材料、人工則由原告負責，而原告取自碩林公司之
      發票品名為銅筋、模板、磁磚、五金、砂、混凝土，均為
      營建房屋所需，且本件實際耗用材料數量尚於估價單所估
      定之範圍內，亦經被告查核認定系爭承作材料均符合通常
      材料之耗用標準。況本件營業稅部分業經台北市政府以84
      年12月14日84府訴字第84066900號訴願決定撤銷原處分，
      囑由台北市稅捐稽徵處另為處分在案，是原告確有進貨事
      實至明。
    3.次參照財政部84年函釋可知合建分屋時地主與建設公司互
      換土地及房屋面積之原則係指合建分屋互易之房屋及土地
      之「銷售額」應屬相等，即不含營業稅之房屋價格應等於
      土地之價格，且依收入與成本配合原則來看，建設公司之
      房地成本分攤依房地交換之市價來計算實屬允當。換言之
      ，建設公司之房地成本分攤比例得依分得房屋之公平價格
      與換入土地之公平價格之比例計算，而公平價格即係出售
      價格，故原告房地成本之合理分攤比例符合一般公認會計
      原則及稅法之相關規定。又查核準則第51條之1規定所列
      舉之房地分攤成本法有工程別依收入法、建坪比例法及評
      定現值法3種，惟被告僅就其所認定之分屋比計算，而未
      就查核準則第51條之1所列舉之方法擇一適用，顯已違反
      行政程序法第9條規定之對當事人有利及不利之情形應一
      律注意之原則，蓋原告與地主分得之房屋坪數分別為
      1,311平方公尺、2,052平方公尺，分屋比為39%及61%，原
      核定房屋成本及土地成本之計算顯有錯誤，且若按房地收
      入比43.37%及56.63%分別重新計算房屋成本及土地成本各
      為25,230,451元及33,463,341元、全年所得額為
      6,843,097元、土地免稅所得為3,647,939元、課稅所得額
      為3,195,158元，與被告核定之課稅所得額相差4,287,488
      元，原告實難心服，是被告原處分顯有違誤。
  (二)被告答辯之理由：
    1.營利事業所得稅部分：
      按「營利事業所得之計算，以其本年度收入總額減除各
        項成本費用、損失及稅捐後之純益額為所得額。」，為
        所得稅法第24條第1項所明定。次按「營建業已興建完
        成但未出售或已轉供自用之房地，得依工程別依收入法
        、建坪比例法或評定現值法擇一適用，分攤其房地成本
        ，但同一工程既經擇定後，不得變更。．．．」，復為
        查核準則第51條之1第1項所明定。而查核準則第51條之
        1係82年2月30日所增訂之條文，增訂意旨為「稽徵機關
        為掌握營建業之稅收，避免降低存貨價格，提高出售成
        本，乃規範有關已興建完成但未出售或已轉供自用之房
        地相當於存貨，其計算成本之方法。」，並於同條文第
        2項明定各方法之計算方式。又「建設公司與地主合建
        分屋，於房地交換時，其帳列土地成本金額，應以換出
        房屋所分攤之建造成本為準，暫免按因交換而開立之統
        一發票金額計算交換損益，俟房地出售時再計算其損益
        並依法核課所得稅。．．．」、「納稅義務人因同一漏
        稅事實，涉嫌分別逃漏營業稅及營利事業所得稅，經稽
        徵機關調查核定應補徵營業稅及營利事業所得稅者，納
        稅義務人如對核定之營業稅及營利事業所得稅不服，應
        分別依照稅捐稽徵法第35條規定申請復查。但稽徵機關
        對有關營利事業所得稅部分復查之申請，可暫緩依稅捐
        稽徵法第35條第2項規定作成決定，並通知納稅義務人
        俟營業稅部分經復查、訴願獲行政訴訟終結決定或判決
        應補徵或退還稅款後，再依營業稅部分確定之事實作為
        營利事業所得稅復查決定之參考。」，分別為財政部78
        年函、80年8月8日台財稅第800695600號函所明釋。
      本件有關營業稅部分業經最高行政法院91年度判字第
        1582號判決以無進貨事實為由駁回原告之訴並告確定在
        案，是原告虛增營業成本之違章事實堪予認定。經查本
        件合建雙方約定地主僅提供土地，所需之建築材料、人
        工均由原告負責，則地主分得房屋之建築成本應屬原告
        之土地成本。是被告復查決定依合建契約地主應分得房
        屋建坪比例64%計算原告之土地成本及房屋成本，核減
        課稅所得額3,919,117元，重新核定原告之全年所得額
        為6,843,096元、土地免稅所得額為虧損639,550元、課
        稅所得額為7,482,646元，並無不合。
      茲原告主張被告未以查核準則第51條之1所列舉之方法
        分攤房地成本，若按該條文規定採建坪比例法計算，原
        告與地主之分屋比率分別為39%、61%，如依房地收入比
        計算，原告與地主之分屋比率分別為43.37%及56.63%，
        則原告之課稅所得額為3,195,158元與被告之核定相差
        4,287,488元，實難心服云云。第按查核準則第51條之1
        規定之適用要件為「營建業已興建完成但未出售或已轉
        供自用之房地」，亦即(1)營建業本身已興建完成但尚未
        出售之房地或(2)營建業本身興建完成，已轉供自用之房
        地，而本件係建商與地主合建房屋如何計算換入土地成
        本（即換出房屋成本），與前述規範情形不同，自無該
        規定之適用，是原告顯對法令有所誤解。
      又查合建分屋地主與建設公司均訂有合建契約約定其分
        屋比例，該比例係指地主與建設公司分配房屋面積比例
        而非房屋的實際價值比例，蓋分屋比例在房屋未興建前
        即約定，房屋之實際售價會有多少尚無法確定，頂多僅
        能以估計之方式來決定交換價值，是地主換入之房屋與
        換出之土地即建設公司換出之房屋或換入之土地兩者應
        為等值，否則雙方不會進行交換。又建設公司換出之房
        屋成本即為其換入之土地成本，應無爭議，而建設公司
        換出房屋既依分屋比例計算，則該換出房屋成本即換入
        土地成本，亦當應依該比例計算分攤，且綜觀財政部之
        相關解釋函令及坊間有關合建分屋之課稅規定暨會計處
        理原則，尚未有依收入比計算建設公司因合建取得之土
        地成本，而皆以分屋比例計算。是收入法固為該法條規
        定可適用方法（收入法、建坪比例法、評定現值法）之
        一，惟該方法係以預計售價為基礎估算，且其售價比例
        （房屋與土地）易受人為操縱，失其客觀；而建坪比例
        法（面積比例法）為確定數，尚非人為所能變更，且除
        非各戶所使用之建材不等，否則各戶每單位所投入之營
        建成本應相同，故依分屋面積作為分攤營業成本之基礎
        應係最具客觀可靠且合理。另被告原查計算分攤營業成
        本之土地比率64%係依原告於查核階段時所提示予被告
        之地主與建方分配之房屋面積（坪），復查階段原告再
        次提示建物登記簿謄本，被告乃依該謄本所載面積（平
        方公尺）重新核算土地分攤營業成本之比率為66.79%，
        惟此一比率將更不利於原告，故仍維持原核定之比率作
        為營業成本分攤基礎，併予敘明。
    2.罰鍰部分：
      按「納稅義務人應於每年2月20日起至3月底止，填具結
        算申報書，向該管稽徵機關，申報其上一年度內構成綜
        合所得總額或營利事業收入總額之項目及數額，以及有
        關減免、扣除之事實，並應依其全年應納稅額減除暫繳
        稅額、尚未抵繳之扣繳稅額及可扣抵稅額，計算其應納
        之結算稅額，於申報前自行繳納。」、「納稅義務人已
        依本法規定辦理結算申報，但對依本法規定應申報課稅
        之所得額有漏報或短報情事者，處以所漏稅額兩倍以下
        之罰鍰。」，分別為行為時所得稅法第71條第1項、第
        110條第1項所明定。
      本件原告虛增成本致漏報所得額，經法務部調查局北部
        地區機動工作組查獲，有說明書、談話紀錄、台北市稅
        捐稽徵處審查報告及最高行政法院91年度判字第1582號
        判決書等影本附案為憑，違章事證明確，是被告依重新
        計算之匿漏所得額2,204,503元，按所漏稅額處1倍之罰
        鍰551,100元（計至百元止），核與所得稅法第110條第
        1 項規定，並無不合。
　　理  由
一、按「營利事業所得之計算，以其本年度收入總額減除各項成
    本費用、損失及稅捐後之純益額為所得額。」，所得稅法第
    24條第1項定有明文。又按「納稅義務人已依本法規定辦理
    結算申報，但對依本法規定應申報課稅之所得額有漏報或短
    報情事者，處以所漏稅額兩倍以下之罰鍰。」，復為所得稅
    法第110條第1項所規定。
二、按當事人主張事實，須負舉證責任，倘其所提出之證據，不
    足為主張事實之證明，自不能認其主張之事實為真實。行政
    法院39年判字第2號著有判例。原告80年度營利事業所得稅
    結算申報，原告對被告核定其當年度並無進貨事實，卻取自
    虛設行號之碩林公司所開立之統一發票14紙而虛增營業成本
    6,143,370元，及與地主合建分屋部分，以分屋面積作為營
    業成本分攤基礎等節不服，並主張其因合建取得之土地之成
    本應適用查核準則第51條之1第1項規定中之收入法等語。惟
    查本件虛增營業成本部分，其相關之營業稅事件業經最高行
    政法院認定原告並無進貨事實，卻以虛設行號之碩林公司所
    虛開之統一發票作為進項憑證，而判決駁回原告之訴確定在
    案，有原告談話紀錄、說明書、台北市稅捐稽徵處審查報告
    及最高行政法院91年度判字第1582號判決正本等影本附卷可
    稽，是原告確有虛增營業成本之事實，至堪認定。原告徒以
    其營業稅事件曾經訴願決定機關撤銷原處分在案，即逕謂其
    有進貨事實，卻乏其他積極證據以實其說，揆之前開判例，
    自難謂其已盡舉證責任，所言殊難採信。故被告將系爭作為
    營業成本之統一發票14紙金額共計6,143,370元予以剔除，
    並依重新計算之匿漏所得額2,204,503元課處漏稅罰鍰
    551,100元（計至百元止），即非無據。又合建分屋成本分
    攤部分，因本件係原告與地主合建分屋，與查核準則第51
    條之1規定之「營建業已興建完成但未出售或已轉供自用之
    房地」情形不同，此徵之該法條於82年2月30日增訂時之意
    旨「稽徵機關為掌握營建業之稅收，避免降低存貨價格，提
    高出售成本，乃規範有關已興建完成但未出售或已轉供自用
    之房地相當於存貨，其計算成本之方法。」即明，是本件自
    無援引適用之餘地，原告所稱殊有誤解。再系爭營業成本之
    分攤計算方式即財政部78年函釋固無法律授權之依據，然究
    其性質乃權責機關對其所屬下級機關就執掌事項之裁量方法
    所為之釋示，倘其計算方式未偏廢或偏離立法本旨，自難謂
    為違法。經查原告所引據之查核準則第51條之1之收入法係
    以預計售價予以估計，其售價及損益易遭人為操縱，自不具
    客觀性。且原告係以其建築之房屋交換地主之土地，其換出
    房屋既依分屋比例計算，則該換出房屋成本即換入土地成本
    自應依該比例計算分攤甚明，況原告所分得之土地建坪面積
    比例亦有合約及原告於原查時所提出與地主分配之房屋面積
    （坪）表足資對照核算，乃確定數，尚非人為所能隨意變更
    ，基於正常情況下建物各戶每單位所投入之營建成本應係相
    同之基礎，故依原告分屋面積作為分攤系爭營業成本之基礎
    較為客觀，甚為顯然。參以被告於復查時，依原告所提建物
    登記簿謄本所載面積（平方公尺）重新核算土地分攤營業成
    本之比率為66.79%，惟此一比率更不利於原告，故仍維持原
    核定等情，是被告依財政部78年函釋，以分屋比計算分攤系
    爭原告因合建所取得之土地營業成本，其裁量權之行使尚稱
    妥適，亦無悖商業會計原理原則，自無違法可言。從而本件
    被告所為處分，揆諸首揭法條規定，並無違誤，訴願決定予
    以維持，亦無不合，原告徒執前詞，聲請撤銷，為無理由，
    應予駁回。
據上論結，本件原告之訴為無理由，依行政訴訟法第 98條第3項
前段，判決如主文。
中　　華　　民　　國　　94　　年　　3　　 月　　17　　日
                    第二庭審判長  法    官  鄭忠仁
                                  法    官  楊莉莉
                                  法    官  林育如
上為正本係照原本作成。
如不服本判決，應於送達後20日內，向本院提出上訴狀並表明上
訴理由，如於本判決宣示後送達前提起上訴者，應於判決送達後
20日內補提上訴理由書（須按他造人數附繕本）。
中　　華　　民　　國　　94　　年　　3　　 月　　17　　日
   　　　　　　　　　　　　　　   書 記 官　林惠堉
